臺灣高雄地方法院民事判決　　　　　　　95年度訴字第3875號
原　　　告　丙○○
訴訟代理人　王叡齡律師
　　　　　　陳建誌律師
　　　　　　黃見志律師
被　　　告　乙○○
兼訴訟代理　甲○○
人
上列當事人間請求確認返還利益事件，本院於民國96年6 月27日
言詞辯論終結，判決如下：
    主      文
原告之訴及假執行之聲請均駁回。
訴訟費用由原告負擔。
    事 實 及 理 由
壹、程序事項
    訴狀送達後，原告不得將原訴變更或追加他訴。但被告同意
    者，不在此限；被告於訴之變更或追加無異議，而為本案之
    言詞辯論者，視為同意變更或追加，民事訴訟法第255 條第
    1 項第1 款、第2 項分別定有明文。查本件原告丙○○原係
    基於借名登記契約終止後之返還請求權，請求被告應給付原
    告新台幣（下同）1,299,000 元，及自起訴狀繕本送達之翌
    日起至清償日止，按年息5 ％計算之利息。嗣於本院審理中
    ，除追加民法第184 條第1 項前段及第179 條為請求權基礎
    外，並擴張為先位聲明：被告應返還車牌0912-JD 號馬自達
    自用小客車及車牌WFM-463 號山葉機車予原告，及備位聲明
    ：被告應給付原告1,299,000 元，及自起訴狀繕本送達之翌
    日起至清償日止，按年息5 ％計算之利息。被告均對於原告
    之追加及變更無異議而為本案之言詞辯論，揆諸前揭說明，
    原告之追加核無不合，應予准許。
貳、實體事項
一、原告主張略以：被告甲○○、乙○○二人為親姊妹，前均為
    原告所經營之加恩包裝行之員工，並分別擔任執行總經理及
    生產管理等職務，因原告對被告二人甚為信任，為培植被告
    二人並方便執行加恩包裝行業務，乃於民國92年9 月間，以
    1,260,000 元之價格，向駿達汽車股份有限公司（下稱駿達
    公司）購買車牌為0912-JD 號之馬自達自用小客車（下稱系
    爭汽車），而部分價款則係向福灣企業股份有限公司（下稱
    福灣公司）貸款800,000 元之方式支付，並將系爭汽車登記
    在被告甲○○名下；嗣原告又以39,000元之價格，向明成車
    業有限公司（下稱明成公司）購得車牌為WFM- 463號之山葉
    機車（下稱系爭機車），並將之登記在被告乙○○名下，復
    均約定被告二人於離職後，應返還系爭汽車及機車。詎被告
    二人於94年10月7 日離職，卻遲遲不肯歸還系爭汽車及機車
    ，爰依民法第544 條、第184 條第1 項前段、第179 條之規
    定，請求被告應返還系爭汽車及機車，若返還不能時，則應
    賠償等值之金錢。並為先位聲明：被告應返還車牌0912-JD
    號馬自達自用小客車及車牌WFM-463 號山葉機車予原告；備
    位聲明：被告應給付原告1,299,000 元，及自起訴狀繕本送
    達之翌日起至清償日止，按年息5 ％計算之利息，及陳明願
    供擔保請准宣告假執行。
二、被告抗辯略以：系爭汽車係於92年11月間由被告甲○○以自
    己名義向福灣公司辦理貸款800,000 元後，以1,003,916 元
    之價格向駿達公司購買，並由被告甲○○按月匯款償還貸款
    予福灣公司，並非如原告所主張由其購買而登記予被告甲○
    ○。另系爭機車則係於93年11月11日由被告甲○○以現金購
    買，與原告亦無關聯。又加恩包裝行係於94年6 月24日始行
    設立，原告主張於92年間因加恩包裝行業務所需而出資購買
    系爭汽車及機車一事，顯與事實不符。並聲明：（一）原告
    之訴及假執行之聲請均駁回駁回；（二）如受不利益判決，
    願供擔保請准免予假執行。
三、本件爭點如下：
（一）爭點一：系爭汽車及機車是否由原告出資購買後交予被告
      ，並由兩造成立借名登記契約？
（二）爭點二：原告先位依終止借名契約之後，依委任民法第54
      4 條或第184 條第1 項前段、第179 條擇一請求被告返還
      汽車、機車有無理由？
（三）爭點三：如原告先位之訴無理由，備位依給付不能請求被
      告賠償價金，有無理由？
四、本院對於爭點一：「系爭汽車及機車是否由原告出資購買後
    交予被告，並由兩造成立借名登記契約？」之判斷：
（一）按當事人主張有利於己之事實者，就其事實有舉證之責任
      。但法律別有規定，或依其情形顯失公平者，不在此限，
      民事訴訟法第277 條定有明文。
（二）查原告雖主張係由其出資購買系爭汽車，惟對於由其出資
      付款或交付金錢予被告甲○○之事實，則未能提出相關證
      據以實其說，其之主張已難採信。反之，被告乙○○抗辯
      系爭汽車及機車係由其自行購買並付款等事實，除有提出
      購買系爭汽車之統一發票（本院卷第29頁）用以證明外其
      為系爭汽車之買受人外，並提出數次向福灣公司清償貸款
      之繳款收據（本院卷第30-33 頁）為證。又依駿達公司95
      年12月28日駿管字第九五一二二八０一號函及福灣公司95
      年12月28日函之內容，堪知系爭汽車係由車輛登記名義人
      即被告乙○○所購買，並由被告乙○○向福灣公司貸款
      800,000 元，償還貸款之方式則係由貸款戶以劃撥繳款入
      帳，並無提供銀行帳戶，有上開函文二份在卷可查，是原
      告主張系爭汽車係由其出資購買一事，尚難採信。
（三）次查，原告雖主張系爭機車係以曜錦實業社所開立之支票
      支付購買。惟原告對於系爭支票之發票日期、發票金額、
      票據號碼等相關事實，均無法提出說明。而經本院向第一
      銀行路竹分行調取曜錦實業社之甲存帳戶往來明細表（本
      院卷第110-119 頁），亦無從得知有以曜錦實業社支付款
      項，是原告主張係由曜錦實業社支付購買系爭機車之款項
      一事，亦難逕自採信。
（四）衡諸原告先後自89年起，即擔任為曜錦實業社及曜錦實業
      有限公司之負責人，對於商業經營之相關事項，自應有所
      知悉。而本件原告前為被告二人之雇主，相較之下，自以
      原告之經濟、社會地位較為強勢，苟原告確有出資購買系
      爭汽車及機車並將之借名登記予被告二人，而有與被告二
      人成立借名登記契約之意，則自應可知悉如何保存證據以
      保護自己權利，豈會在未有任何書面契約約定或留存由曜
      錦實業社或曜錦公司支出購買款項之證明下，即貿然將系
      爭汽車及機車交予被告二人，並向監理機關登記在渠等名
      下，使自身無法提出任何證據用以證明兩造之借名登記契
      約，其之主張尚與常情不符。
（五）再者，縱令系爭汽車或機車，確係由原告出資購買並交予
      被告二人，然此非無可能係基於兩造間之情誼關係所為之
      贈與，尚難僅憑原告之主張即認兩造間有成立借名登記契
      約之意。況原告前於95年8 月22日寄發予原告之存證信函
      ，則係主張由伊借款1,299,000 元予被告甲○○購買系爭
      汽車及機車，並非主張兩造有借名登記關係，有存證信函
      1 份在卷可查（本院卷第11頁），益徵原告實無與被告二
      人成立借名登記契約之意。
（六）原告又主張被告乙○○先前之月薪僅有4 、5 萬元，且是
      包括應償還福灣公司之每月分期款。惟被告乙○○每月應
      償還34,669元予福灣公司，有福灣公司上揭函文在卷可查
      。是若原告上開主張為真，則被告乙○○於每月償還福灣
      公司之分期付款34,669元後，被告乙○○之月薪資即未達
      15,331元，尚不足當時之基本工資15,840元，此自與原告
      主張有培養被告乙○○為重要幹部之事實有所出入，是原
      告此部分之主張亦不足採。另原告又以其為被告乙○○向
      福灣公司貸款之連帶保證人為由，主張兩造有借名登記之
      事實。惟擔任他人之連帶保證人之情形在社會上屢見不鮮
      ，或可能出與親誼關係而單純為他人作保，或可能出於合
      夥或委任關係而願意擔任連帶保證人尚難以之即認兩造間
      有借名登記之事實。
（七）從而，原告對其主張有出資購買系爭汽車及機車，並與被
      告二人成立借名登記契約之事實，均無法舉證以實其說，
      且與常情不符，是其上開主張自不足採。
五、本院對爭點二、爭點三之判斷：
    本件原告無法證明其與被告二人間有借名登記關係存在，則
    其以借名登記關係終止為由，依民法第544 條或第184 條第
    1 項前段、第179 條之規定，請求被告返還系爭汽車及機車
    或賠償返還不能之價額，均無理由。
六、綜上所述，本件原告未能證明與被告間有借名登記之法律關
    係，則其以借名登記關係終止為由，依民法第544 條或第18
    4 條第1 項前段、第179 條之規定，請求被告返還系爭汽車
    及機車或賠償返還不能之價額1,299,000 元，及自起訴狀繕
    本送達之翌日起，按年息5 ％計算之利息，均無理由，應予
    駁回。又原告既受敗訴判決，其假執行之聲請即失所依附，
    應併予駁回。
七、本件事證已臻明確，兩造其餘攻擊、防禦方法及所為之立證
    ，經核與判決之結果均不生影響，無庸逐一論述，併予敘明
    。
八、結論：本件原告之訴為無理由，爰依民事訴訟法第78條，判
    決如主文。
中　　華　　民　　國　　96　　年　　7 　　月　　11　　日
                     民事第七庭  審判長法  官　林玉心
                                       法  官  柯盛益
                                       法  官　林勇如
正本係照原本作成。
如對本判決上訴，須於判決送達後二十日之不變期間內，向本院
提出上訴狀。
中　　華　　民　　國　　96　　年　　7 　　月　　11　　日
                                       書記官　吳韻芳
